【裁判字號】    90,訴,1795
【裁判日期】    900919
【裁判案由】    返還價金
【裁判全文】
臺灣臺北地方法院民事判決  九十年度訴字第一七九五號
    原      告  丙○○
    法定代理人  乙○○
    訴訟代理人  甲○○
右當事人間請求返還價金事件，本院判決如左：
    主    文
原告之訴及其假執行之聲請均駁回。
訴訟費用由原告負擔。
    事    實
甲、原告方面：
  壹、聲明：
    一、被告應給付原告新台幣（下同）八十六萬元及自起訴狀繕本送達翌日（即民
        國九十年四月二十七日）起至清償日止，按週年利率百分之五計算之利息。
    二、原告願供擔保請准予宣告假執行。
  貳、陳述：
    一、原告因有意購屋自住，在被告現場銷售人員大力鼓吹下，乃於八十八年十二
        月二十七日與被告簽訂預售屋買賣合約，向被告訂購其興建中之坐落台北縣
        三重市○○段菜寮小段二六之二等十一筆土地上之「美麗河畔」大樓編號Ｄ
        棟第三號第九樓房地及地下二樓編號九號停車位乙個（下稱系爭車位），合
        計總價六百五十五萬元，簽約後原告均遵期按被告之施工進度繳付價款。詎
        原告為委人規劃室內設計而向被告取得設備配置圖後，始經朋友告知系爭地
        下停車場僅設有一部直達一樓電梯且該電梯係設於Ｂ棟大樓內，非購買Ｂ棟
        房屋而有購買停車位者，於停妥車輛後無法經由電梯直達自己居住該棟住屋
        ，只能經由電梯上達Ｂ棟一樓，走出門外後經由各棟大樓間之連結道路始能
        回到在他棟之住屋，如此設計不僅無法兼顧停車與住家結合之便利，連出入
        安全都堪慮。原告乃多次向被告表明希望立即著手改善，且在改善前，原告
        拒繳價金，惟被告公司始終置之不理，且來函表示解約、沒收價金，原告亦
        同意其解約。被告違反消費者保護法第十一條、第十四條之規定，其所銷售
        之系爭房屋有不完全給付之情形，且係可歸責於被告，原告並以九十年五月
        二十四日準備書狀之送達為解除契約之意思表示，被告自應返還原告已繳之
        全部價金八十六萬元。
    二、被告所主張之違約金顯然過高：
      (一)由於被告之現場銷售人員未將地下停車位之實際情形告知原告，致原告誤判
        而與之簽訂合約，是被告未善盡告知義務及消費者保護責任在先，事後經原
        告多次要求改善而拒絕，原告不得已始表示拒絕繳款，被告反以原告未遵期
        繳付分期款為由而解除雙方間之買賣合約，並沒收原告已交付之全部價金，
        姑不論原告之所以拒繳價金係因原告就停車位之狀況有所隱瞞，未向原告即
        消費者善盡說明之義務而違法在先，縱依被告所主張者，被告所請求之違約
        金亦顯然過高。
      (二)本件係預售屋之買賣，系爭房屋根本尚未興建完成且被告亦未將土地過戶予
        原告，故本件解約對被告而言，應不致產生鉅大之損害，且原告從簽約日起
        至發現地下停車位問題時止，前後僅約一年時間（如以實際動工之五月起算
        ，則僅為九個月左右），原告自九十年三月起即因被告就原告之請求未為回
        應乃拒絕繳款，被告在解約時根本尚未開始進行履約之準備行為，自亦無因
        準備履約而生之損害可言，是系爭房地買賣契約之解除，對被告而言，應頂
        多僅有人員或手續上之重複而已，原告願意以已付價金之百分之十即八萬六
        千元作為被告因解約致須多支應之手續處理等相關作業費用之彌補。
      (三)所謂「營業費用」可分為「管理費用」及「銷售費用」，管理費用即一般俗
        稱之人事管銷等費用，這些費用不僅是固定之開銷（即無論有無銷售行為均
        需支付者），且管理費用之高低關涉被告公司管理能力良窳及其組織結構之
        建全與否，豈能要求轉嫁給只買受一棟房屋之消費者即原告來承受。再以「
        銷售費用」而言，被告公司所推出銷售之工地不是只有本案，而且每個銷售
        案之設計、規模大小、銷售情形更有差別，若要求只買受其中某工地之某棟
        房屋之消費者即原告按比率去負擔被告公司所有銷售費用，亦不合事理之平
        。財政部之所以要頒行同業利潤標準，其目的在作為查核公司稅務時，如該
        公司帳務不明或拒絕提供相關資料以供查核時，才會按上開同業利潤標準核
        課，由於具有懲罰性質，因此，其所制訂之利潤標準往往偏高。再者，台灣
        營建業多年來之營運不佳、虧損倒閉者比比皆是，根本不可能有高達百分之
        十二之淨利率，被告竟要求以如此超高淨利率來計算其損害，並不合理。本
        案係預售屋，本案解約時亦尚未完工，被告可以在完工後以全新房屋出售，
        並無任何損失，亦無所失利益可言。
  、證據：提出房地買賣契約書、原告九十年四月十一日律師函、被告解約及沒收
      價金存證信函、訂金統一發票、期款統一發票為證。
乙、被告方面：
  壹、聲明：
    一、如主文第一項所示。
    二、如受不利判決，願供擔保請准免為假執行。
  貳、陳述：
    一、按建築物所附地下停車場，係以滿足停車需求為主，有關人員進出之樓梯數
        量，倘符法規之逃生要求即可，並不以連通基地每棟建築物為要，至於電梯
        之設置，除作為緊急昇降機之電梯應達每一層樓外，依法並無其他限制或要
        求。次按建築物昇降機（電梯）之設置，依內政部發布施行之「建築技術規
        則」之建築設計施工篇第五十五條第一款規定「六層以上之建築物，至少應
        設置一座以上之昇降機（電梯）通達避難層。建築物高度超過十層樓，依本
        篇第一百零六條規定，設置可供緊急用之昇降機。」，所謂避難層依同篇第
        一條第三十款之規定，係指「具有出入口通達基地地面或道路之樓層。」，
        除有特別設計外，通常即指地面層或地上一層。由於系爭房屋樓高達十三層
        ，故有第一百零六條規定之適用，依該條第一款之規定「建築物高度超過十
        層樓以上部分之最大一層樓地板面積，在一五ＯＯ平方公尺以下者，至少應
        設置一座；超過一五ＯＯ平方公尺時，每達三ＯＯＯ平方公尺，增設一座。
        」，而系爭房屋十層樓以上之最大單層面積，並未逾一五ＯＯ平方公尺，故
        合併適用本條與第五十五條之規定後，僅設置一座電梯即符法規要求（即其
        電梯同為緊急用昇降機）。又同篇第一百零七條第一款第一目對於緊急用昇
        降機之機間設置，雖規定「除避難層外應能連通每一樓層之任何部份。」，
        惟查內政部營建署於七十七年十二月二十七日以台（七七）內營字第ＯＯ六
        六一七七四號函所作解釋「：：：建築物地下層係作防空避難設備或停車場
        等非居室使用者，該樓層亦得免予設置緊急昇降機口。」，可知緊急用昇降
        機係得免予連通地下停車場所在樓層。綜上可證建築物依法應設置之電梯，
        不以通達地下停車場為必要。
    二、本件系爭房屋依法領有台北縣政府工務局核發建造執照，按其設計圖說，地
        下室係設有兩座樓梯及兩部電梯，被告依此設計照圖施工，於法尚無不容。
        被告於進行銷售時，業將所核准之地下一、二層平面圖樣（即停車場平面圖
        ）登載於廣告圖說，購屋者除可藉以瞭解地下室之設備功能與停車位之配置
        外，並可顯見電梯之數量為兩部，其相對之建物位置為Ａ、Ｂ棟之間，且被
        告於該廣告圖說之「建材與設備」說明欄中，有關電梯設備乙項亦已清楚交
        待「：：：，另Ａ、Ｂ棟一樓大廳設兩座速度45m/min至停車場專用之緩速
        平穩之油壓式電梯：：：」，可證被告之廣告圖說，已詳實揭露系爭地下停
        車場之電梯數量及其座落位置，購屋者或原告當無陷於錯誤，誤認Ａ、Ｂ、
        Ｃ、Ｄ四棟建物之電梯均可通達地下室之虞。又被告依系爭買賣契約第二條
        第三項之約定，亦已將地下一、二層停車場之平面配置，以附圖之方式標示
        於附件三，原告於簽約時，除可從該附圖瞭解其所購Ｂ２-９號車位之坐落
        位置外，亦可清楚判別地下室之電梯共有兩部，其相對出入位置為Ａ、Ｂ棟
        之間，而非原告所購之Ｄ棟，自難推卸不知。又系爭房屋之電梯設計方式，
        亦同存於其他建築設計中，其部分或全部棟別之電梯，並未直通地下停車場
        ，而需至一樓轉乘他梯。由此可證，該項設計並非被告所獨特，且被告亦將
        此設計圖樣，詳實揭露記載於廣告圖說與買賣契約，原告於客觀上當無誤判
        之可能。
    三、原告自八十八年十二月二十七日簽約購屋後，未曾就買受標的之規劃設計，
        向被告有所主張或請求，嗣因原告未依約繳付買賣價款，經被告發函催請繳
        付，猶置不理，復經被告於九十年四月二十六日發函通知解除買賣契約後，
        原告始藉詞興訟。本件契約之解除，既因原告單方違約所致，依買賣契約第
        二十條之約定，被告當可依約沒收原告已付價款八十六萬元作為懲罰性之違
        約金。且雙方約定之違約金，屬懲罰性之違約金，尚非損害賠償之預定。因
        此，原告以系爭房屋為預售買賣，其解約對被告而言根本不可能有任何損害
        發生，從而主張被告應全數返還價金予原告，應無理由。
    四、被告所收違約金尚不足彌補所受損害與所失利益，其數額難謂過高：
      (一)系爭買賣契約第十九條與第二十條，已分別就雙方違約時，他方得收取之違
        約金最高額，限定為總價之百分之二十，該項比例限額，係經參酌內政部頒
        行之預售屋買賣契約書範本之類似條款，並考量損害填補之滿足性、合理性
        與平衡性後而訂定。本件被告所收取之八十六萬元整違約金，占買賣總價六
        百五十五萬元整之比例，僅為百分之十三點一，實難謂過高。
      (二)被告所受損害主要為人事、佣金等營業費用之損失，因公司營運有其整體性
        與延續性，故難以就特定標的分割計算其所生費用，客觀上僅能就公司年度
        費用加以分攤計算。經參酌被告公司八十九年度經會計師簽證公布之財務報
        表所載之營業費用率百分之十四點三，乘計系爭房屋總價後，得其數額為九
        十三萬六千元，該數即被告銷售系爭房屋，於客觀上可供參酌之營業費用損
        失；至其所失利益，主要為被告售屋可獲之利潤，系爭房屋因屬預售性質，
        其銷售收入尚未完全入帳，但參酌財政部公布之八十九年度營利事業各業所
        得額及同業利潤標準，就不動產投資興建及租售業所訂之同業利潤標準，其
        淨利率為百分之十二，乘計系爭房屋總價後，得其數額為七十八萬六千元，
        該數即被告銷售系爭房屋，於客觀上可獲得之淨利。經加總上開營業費用損
        失與可獲售屋利潤後，得其數額為一百七十二點二萬元，即被告所得請求之
        損害賠償額，較之被告所收違約金，尚有八十六萬六千元之距，違約金豈有
        過高之可能。
  、證據：提出建築設計施工篇第五十五條、第一條第三十款、第一百零六條、第
      一百零七條、台北縣工務局捌柒重建字第捌參玖號建造執照、『建築設計施工
      篇』第一Ｏ七條、內政部營建署（七七）內營字第ＯＯ六六一七七四號函說明
      、星馳市平面圖樣、凱旋臻品平面圖樣、太平盛世平面圖樣、和信家平面圖樣
      、預售屋買賣契約書範本節本、被告公司八十九年度損益表、八十九年度營利
      事業各業所得額及同業利潤標準節本、企劃廣告銷售委任契約書、重一底價表
      。
    理    由
一、原告起訴主張：原告於八十八年十二月二十七日與被告簽訂房地預定買賣契約書
    ，向被告訂購其興建中坐落台北縣三重市○○段菜寮小段二六之二等十一筆土地
    之「美麗河畔」大樓編號Ｄ棟第三號第九樓房地及地下二樓編號九號停車位乙個
    （下稱系爭車位），總價六百五十五萬元，簽約後原告均依約按期繳付價款。詎
    原告欲規劃室內設計而向被告取得設備配置圖後，經友人告知系爭地下停車場僅
    設有一部直達一樓電梯，且該電梯係設於Ｂ棟大樓內，則原告於停妥車輛後，只
    能經由電梯上達Ｂ棟一樓，走出門外後經由各棟大樓間之連結道路始能回到Ｄ棟
    住屋，如此設計不僅無法兼顧停車與住家結合之便利，連出入安全都堪慮。原告
    乃多次向被告表明請其立即改善，且在改善前，原告拒繳價金，被告違反消費者
    保護法第十一條、第十四條之規定，其所銷售之系爭房屋有不完全給付且可歸責
    於被告，原告以九十年五月二十四日準備書狀之送達為解除契約之意思表示，又
    被告曾以原告未繳款而解除契約，原告亦為同意，爰起訴請求被告返還原告已繳
    全部價金八十六萬元等情。
    被告則以：(一)建築物所附地下停車場，係以滿足停車需求為主，有關人員進出之
    樓梯數量，倘符法規之逃生要求即可，並不以連通基地每棟建築物為要，至於電
    梯之設置，除作為緊急昇降機之電梯應達每一層樓外，依法並無其他限制或要求
    。系爭房屋依法領有台北縣政府工務局核發建造執照，按其設計圖說，地下室係
    設有兩座樓梯及兩部電梯，被告依此設計照圖施工，於法尚無不容。被告於進行
    銷售時，業將所核准之地下一、二層停車場平面圖登載於廣告圖說，並詳實揭露
    系爭地下停車場之電梯數量及其座落位置，原告當無誤認各棟建物之電梯均可通
    達地下室之虞。又被告依系爭買賣契約第二條第三項之約定，亦已將地下一、二
    層停車場之平面配置圖標示於附件三，原告於簽約亦可清楚判別地下室之電梯共
    有兩部，其相對出入位置為Ａ、Ｂ棟之間，自難推卸不知。
    (二)原告於簽約後未曾就買受標的之規劃設計向被告有所主張或請求，嗣因原告未
    依約繳付買賣價款，經被告發函催請繳付，猶置不理，被告乃於九十年四月二十
    六日發函通知解除買賣契約後，系爭契約之解除既因原告單方違約所致，依買賣
    契約第二十條之約定，被告當可依約沒收原告已付價款八十六萬元作為懲罰性之
    違約金。(三)被告因本件解約受有營業費用損失九十三萬六千元及可獲售屋利潤七
    十八萬六千元之損害，高於原告已繳價金八十六萬元，本件違約金並無過高等語
    ，資為抗辯。
二、原告主張其向被告購買系爭房地及系爭車位，雙方訂有買賣契約，原告已繳納價
    金八十六萬元之事實，已據其提出與所述相符之房地買賣契約書、訂金統一發票
    、期款統一發票為證，復為被告所不爭執，堪信為真實。原告另主張被告之現場
    銷售人員未將地下停車位之實際情形告知原告，使原告誤以為自地下室停車場可
    直接搭乘電梯到達其所購買之Ｄ棟系爭房屋，詎事實上地下室停車場僅設電梯直
    達Ａ、Ｂ棟一樓，致原告乘地下室電梯到達Ａ、Ｂ棟一樓後，須走出戶外經由各
    棟大樓間之連結道路始能回到Ｄ棟之住屋，因認被告不完全給付云云，被告對系
    爭房屋之地下室停車場僅設有一部分電梯通往ＡＢ棟一樓乙節固不否認，惟辯稱
    已於廣告圖說及買賣契約附件三詳實呈現上情，並無不完全給付之情。經查：
  (一)原告自承於八十八年十二月二十五日在銷售現場曾看過被證一號廣告平面配置圖
    ，依該地下一、二層車位平面配置圖所示，地下層僅有二部電梯，其相對應位置
    為一樓全區平面配置圖之Ａ、Ｂ棟位置，Ｄ棟位置在地下層並無電梯之設置；其
    次，在廣告中「建材與設備」關於電梯亦載稱「另ＡＢ棟一樓大廳設兩座速度
    45m/min至停車場專用之緩速平穩之油壓式電梯，安全舒適。」等語，且原告於
    銷售現場並未特別詢問被告銷售人員有關Ｄ棟電梯是否直通地下室（見九十年六
    月二十二日言詞辯論筆錄），則難認原告有因被告之銷售廣告或銷售人員之陳述
    ，誤認地下室停車場有電梯直達Ｄ棟系爭房屋之情。再者，被告辯稱系爭房屋地
    下室電梯設計方式，亦非被告所獨具，業經提出其他建案之星馳市平面圖樣、凱
    旋臻品平面圖樣、太平盛世平面圖樣、和信家平面圖樣為證，原告以其主觀之預
    期認定系爭房屋之地下室當有電梯直達其所欲購買之Ｄ棟房屋而與被告簽約，嗣
    因系爭房屋之設計與其訂約之動機不符而主張被告違約，顯乏依據。
  (二)次查，依系爭買賣契約第二十二條第一款約定，附件為買賣契約之一部分，與買
    賣契約具有同等效力。而觀諸系爭買賣契約附件三之停車空間位置圖，地下一層
    僅於Ａ、Ｂ棟位置配有二部電梯，Ｄ棟地下室並無電梯之設置，原Ｄ棟一樓以上
    電梯所在位置為編號一二二號之停車位，足見依兩造之契約約定，Ｄ棟房屋並無
    電梯可達地下停車場，堪可認定，原告主張被告違反消費者保護法第十一條「定
    型化契約條款如有疑義時，應為有利於消費者之解釋」、第十四條「契約之一般
    條款未經記載於定型化契約中而依正常情形顯非消費者所得預見者，該條款不構
    成契約之內容。」，顯有不符，要非可採。
  (三)第查，依兩造間買賣契約之約定，本件買賣標的為第Ｄ棟第三號第九樓房屋、地
    下二層編號九號停車位及坐落土地應有部分，而原告購買系爭房地及車位係供居
    住及停放車輛之用，就原告所買系爭房地及車位整體而言，縱無電梯自地下室停
    車場直達Ｄ棟房屋，原告仍得經由Ａ、Ｂ棟地下室電梯出入，系爭房屋及停車位
    之價值或通常效用並未減少，原告主張被告有不完全給付之情，尚非可取。
  (四)被告興建之系爭房屋並無不完全給付之情業如前述，則原告主張得依民法第二百
    二十七條準用第二百五十六條解除系爭買賣契約，即非有據。
三、被告辯稱原告未依約繳納買賣價款，經被告發函催請繳付猶未置理，經被告於九
    十年四月二十六日發函通知解除系爭買賣契約，有存證信函在卷可稽，且為原告
    所是認。經查，本件被告並無不完全給付之情形，原告即無主張同時履行抗辯權
    之餘地，則原告未依約按期繳款，經被告定期催告仍未履行，被告依法解除系爭
    買賣契約，洵屬有據。系爭契約既經解除，依民法第二百五十九條規定，兩造均
    應負回復原狀之義務，原告主張被告應返還已付價金八十六萬元，被告則辯以依
    系爭買賣契約第二十條規定，原告已繳價款應悉數沒收充作違約金，被告無返還
    之義務。按約定之違約金額過高者，法院得減至相當之金額，民法第二百五十二
    條定有明文。又按是否相當，仍須依一般客觀事實、社會經濟狀況及當事人所受
    損害情形，以為酌定標準；又約定之違約金是否過高，應就債務人若能如期履行
    時，債權人可得享之一切利益為衡量核減之標準（最高法院四十九年台上字第八
    ０七號、五十年台上字第一九號判例參照）。查系爭買賣契約第二十條約定「倘
    甲方（即原告）反悔不買，未依約付款或有其他情事者，乙方得不經催告，逕行
    解除本約，並沒收甲方已付之價款作為懲罰性違約金，但該沒收之價款不得超過
    本約買賣總價之百分之二十。」，本件原告違約業如前述，至原告原付之價金，
    雖經被告於契約解除後，依約明示將之移作懲罰性違約金，惟揆諸前揭說明，本
    院仍應審酌該違約金之約定是否過高。查原告係於八十八年間買受系爭房地，依
    財政部核定之八十八年度營利事業各業所得額及同業利潤標準所載「房地產買賣
    屋投資興建」之同業利潤標準淨利潤為百分之十四，該利潤標準為財政部每年就
    營利事據各業抽樣調查，以一般同業之收入支出成本為憑，並徵詢各同業公會之
    意見而核定，已涵蓋同業客觀事實、社會經濟情況在內，自得為本件違約金酌減
    之依據。其次，被告辯稱系爭房地係委託住易實業股份有限公司（下稱住易公司
    ）代為銷售，原告已支付住易公司按銷售價百分之五計算之廣告製作費，業經提
    出企劃廣告銷售委任合約書為證，亦合於社會上一般委託銷售房屋之銷售費用水
    準，可認被告受有銷售總價百分之五之損害。再者，倘任購買預售屋者恣意違約
    不續繳款，被告勢必無法順利完工，亦將影響其他正常繳款買受人之利益，恐非
    社會經濟健全之道。原告已繳交房地價款八十六萬元，達系爭房地總價款百分之
    十三點一三，原告亦因此享有現金利息之收入，但原告如若按期給付價款，被告
    亦得享有至少現金利息收入。本院參酌內政部八十九年三月二十七日台內（八九
    ）地字第八九九０一三號函公告修正之預售屋買賣契約書範本第二十四條第二款
    規定，買方違反付款條件及方式之規定者，賣方得沒收最高不得超過房地總價百
    分之十五計算之金額，並審酌前述一切情狀、社會經濟狀況及兩造之利益損害，
    認系爭房地買賣契約經解除時之違約金應以其房地總價六百五十五萬元之百分之
    十五即九十八萬五千元為限，始為允當。本件被告沒收原告已繳納之價金八十六
    萬元作為違約金，並未逾前揭數額，自無予以酌減之必要。
四、綜上所述，本件原告違約致被告解除系爭買賣契約，被告沒收已繳價金為違約金
    並無過高，原告本於解除契約回復原狀之法律關係請求被告給付八十六萬元及自
    起訴狀繕本送達翌日起至清償日止，按週年利率百分之五計算之利息，即有未合
    ，應予駁回。原告之訴既經駁回，其假執行之聲請即失所依據，應併予駁回。
五、又因本案事證已臻明確，兩造其餘主張陳述及所提之證據，均與本件判決結果無
    涉，毋庸再予審酌，附此敘明。
六、結論：原告之訴為無理由，依民事訴訟法第七十八條，判決如主文。
中      華      民      國    九十      年      九      月      十九    日
                              民事第四庭法      官  劉又菁
右為正本係照原本作成
如對本判決上訴，須於判決送達後廿日內向本院提出上訴狀
中      華      民      國    九十      年      九      月      十九    日
                                        法院書記官  黃瓊滿


司法院資訊處製作；財團法人民間司法改革基金會備份。
